最高法院刑事判決　　　　　　　　　　　　　　　八十八年度台上字第三四三八號
　　上　訴　人　甲○○謝甲○.
　　選任辯護人　湯阿根律師
　　　　　　　　李昌明律師
右上訴人因擄人勒贖案件，不服台灣高等法院高雄分院中華民國八十八年一月二十七
日第二審更審判決（八十七年度上更(一)第二三六號，起訴案號：台灣高雄地方法院檢
察處七十四年度偵字第一九六○五號、七十五年度偵字第九四九二號），提起上訴，
本院判決如左：
    主  文
原判決撤銷，發回台灣高等法院高雄分院。
    理  由
本件原判決認定上訴人甲○○（即謝甲○○）曾於民國七十一年間，犯妨害自由罪，
經臺灣高雄地方法院判處有期徒刑四月確定，於七十四年一月二十三日執行完畢。緣
上訴人曾於七十一年間，任邱素貞（原審法院通緝中）之幫傭，嗣邱素貞僑居日本京
都經營酒店，經常往來日本、台灣之間，因曾委任辯護而認識被害人薛源基律師夫婦
，交往多年，知悉薛源基之妻尤貞淑僑居美國洛杉磯，經濟環境甚佳，頓生邪念，七
十四年十月間，邱素貞回高雄時，即向薛源基佯稱，伊女兒在日本就學希望轉往美國
，願支付機票費用，央請薛源基帶伊女兒，赴美就學云云，薛源基不疑有詐，予以應
允。迨七十四年十一月二十一日下午六時許，薛源基抵達日本京都投宿邱素貞代訂之
皇家大飯店，翌日，邱素貞即基於意圖為自己不法所有，欲擄人勒贖之犯意，以該飯
店房間太小要換較大房間之飯店為由，帶薛源基離開該飯店，又佯稱先前往探望其胞
弟邱明寬，而將薛源基帶到京都市堀川下立某巷內公寓三○一室，抵達數分鐘後，
邱明寬（第一審法院通緝中）即與二名不詳姓名之成年男子，基於犯意之聯絡，包圍
薛源基，揚言渠等為逃犯，要薛源基拿出錢來，否則將殺死分屍棄置山中無人知下落
，最近台灣有律師被殺之事，應該知道云云，並取出菜刀一把，作勢欲刺。薛源基一
時心急，斥責邱明寬是否要敲詐，邱明寬聞言大怒，猛踢薛源基胸膛，致其翻倒地上
，心胸絞痛打滾，猶不罷休，手持塑膠砧板敲打薛源基，使其胸、背、臀及兩膝挫擦
傷；邱明寬更揚言：「等你死了我們會將你屍體弄出去」云云，邱素貞亦在旁幫腔。
旋邱明寬強行取走薛源基護照及勞力士金錶一只，脅迫薛源基稱：「今天要拿出新臺
幣（下同）二千萬元，否則休想有命出去，台灣律師被殺十刀，今天起碼加你二刀，
殺你十二刀」云云，邱素貞亦稱：「我弟弟是說得出就做得到的人，你最好答應他要
求，否則你準沒命」云云。薛源基心生畏懼，無法抗拒，不得已應允付錢，惟哀求減
少金額，邱明寬等人則稱，最少亦須一千萬元，邱素貞並稱：「你應打電話回台灣叫
人付錢」，薛源基表示其妻在美國，台灣家裡只有老母及小女兒，實在不可能拿錢，
是否可以等回國再想辦法付錢，邱明寬聞言暴跳如雷，大吼：「放屁，你不想要命，
就不必給，看我敢不敢殺你」，又舉刀作勢欲刺，薛源基無奈，祇好在房間內掛國際
電話，向高雄之義兄呂秋鋆請求設法籌錢，由邱素貞在旁以電話分機監聽、威脅稱，
不得使對方發覺是被勒索，否則死路一條，命薛源基遵照伊寫在字條上之指示意思通
話，於日本時間十一月二十二日下午四時（台灣時間當日下午三時）接通呂秋鋆電話
，要求電二百五十萬元至台北市第十信用合作社民生分社甲存第○二三九四九號邱
素貞帳戶，但呂秋鋆表示祇一百萬元，並如數辦理電。邱素貞等人得悉僅一百萬
元甚為不悅，再度敲打薛源基命再向台灣其他友人設法籌錢，薛源基不得已，再向台
灣彰化商業銀行高雄分行經理郭秋木電話請求籌款，惟郭秋木表示不答應，邱素貞在
旁監聽，得知實在無法籌錢，乃謂金錶可抵十萬元，僅電一百萬元，尚須交付一百
三十五萬元，寫保管條，限回台三天內支付。薛源基表示三天期限太短，須十天，經
邱素貞同意而被迫書立「代邱素貞保管日幣六百五十萬元（折算新台幣一百三十五萬
元）」之保管條一紙，交邱素貞。邱素貞又命薛源基另寫七十三年五月間，代邱素貞
保管日幣五百萬元（折合新台幣一百萬元）之償還證明單，以供日後逃避擄人勒贖刑
責之用，並表示待領到電款一百萬元後，再還護照及放薛源基回台灣，當晚，將薛
源基監禁在該房間內過夜。次日（十一月二十三日）上午，邱素貞自該房間，以電話
向台北市第十信用合作社民生分社查詢確認勒贖款一百萬元確已到伊帳戶內無誤，
即以電話囑伊在台北之女兒邱鵬玉前往該合作社，向該合作社周怡利領取空白支票第
四九六一○四、四九六一○五號二張，於翌日（十一月二十四日）搭機赴日，將空白
支票交邱素貞簽發七十四年十一月二十五日、第四九六一○四號、面額新台幣八十萬
元支票一紙，交由邱素貞之日籍丈夫西誠二（第一審法院通緝中）於當天下午自大阪
飛往台北，於同月二十六日晨前往該合作社領取票款八十萬元，再搭機返日。邱素貞
等得款後仍不釋放薛源基，又命其打電話給在美國之妻尤貞淑，再款美金八十萬元
，否則要撕票分屍云云，薛源基不堪伊等兇暴相加，乃再電請高雄義兄呂秋鋆，電
美金二萬元即新台幣八十萬元。迨七十四年十一月二十三日，上訴人再度應邱素貞之
邀，自台灣搭機前往日本為邱女幫傭，並住宿於日本京都某飯店，邱素貞為解決薛源
基等人吃飯問題，於同年十一月二十六日下午五時許，將上訴人帶至京都市堀川下立
某巷內公寓三○一室，上訴人到達後，見薛源基被擄該處，遭勒索，竟基於幫助邱
素貞犯罪之意思參與擄人勒贖犯罪構成要件之行為，對薛源基揚言伊係空手道高手，
如敢逃走，外面已布置有數名韓國殺手，只有死路一條，如想活命回台灣，最好答應
他們條件，否則別想活出去等語，參與勒贖行為。至同月二十七日上午九時許，邱
素貞電詢台北市第十信用合作社民生分社周怡利，得悉並無八十萬元入伊帳戶，乃
再脅迫薛源基向美國其妻尤貞淑，以電話要求款美金二萬元，但尤貞淑因其夫未按
原定行程抵美而失，查問義兄呂秋鋆，得悉電一百萬元至邱素貞帳戶事，心知有
異，而不允款。邱素貞監聽得知再勒索無，同時因其胞兄邱明昇於同月二十四日
，投宿京都大飯店七二一室滋事，電請其前往處理，且薛源基表示如再不放人，祇有
拼生死一途，請伊等適可而止，邱素貞等始允釋放薛源基，並為其割鬍鬚整儀容及照
相，以免外出時被人懷疑。嗣於十一月二十七日下午三時，薛源基被帶往京都大飯店
等候，於下午五時，又將薛源基帶往皇家大飯店樓下大廳，囑其在此等候交還護照，
而一去不返，薛源基乃於當夜即二十八日清晨，向日本京都警察署報案，並向日本友
人求助及就醫，復向我國駐日本之亞東關係協會，申請補發新護照返國等情。因而撤
銷第一審不當之科刑判決，改判論處上訴人共同意圖勒贖而擄人（累犯）罪刑，固非
無見。惟查：（一）告訴人之告訴，係以使被告受刑事訴追為目的，是其陳述是否與
事實相符，仍應調查其他證據以資審認。又審理事實之法院，對於案內一切與罪名之
成否、論罪科刑有關之證據，除認為不必要者外，均應詳為調查，然後基於調查所得
之心證以為判斷之基礎；故證據雖已調查，若尚有其他必要部分並未調查，即與證據
未經調查無異，率予判決，即難謂無刑事訴訟法第三百七十九條第十款所稱應於審判
期日調查之證據而未予調查之違法。上訴人固承認於七十四年十一月二十六日下午五
時許，被邱素貞帶至京都市堀川下立某巷內公寓三○一室，應邱素貞之命，坐在客
廳沙發上，與邱素貞、薛源基及另一不詳姓名者男子，留至翌日下午三時許等情，惟
否認有對薛源基施恐嚇及知悉邱素貞對薛源基擄人勒贖情事。究竟上訴人留在該公寓
三○一室內，除上訴人與被害人薛源基外，尚有何人？上訴人是否確有向被害人揚言
伊係空手道高手，如敢逃走，外面已布置有數名韓國殺手，只有死路一條，如想活命
回台灣，最好答應他們條件，否則別想活出去等語？如上訴人有揚言，該「如想活
命回臺灣，最好答應他們條件」，上訴人是否知悉是要贖款放人之「條件」？上訴人
留在該室看守被害人時，有無聽到或看到邱素貞或他人向薛源基勒索取財？上訴人是
否知悉邱素貞等人是向薛源基擄人勒贖？凡此，均與上訴人是否犯罪及成立之罪名攸
關，自有調查之必要，乃原審未予調查，遽採被害人薛源基片面之陳述，率予判決，
自有應於審判期日調查之證據而未予調查之違法。（二）共同被告邱素貞於日本國際
刑警組織日本中央局供稱曾將一百萬元過戶至伊帳戶，但此款係伊前委任薛源基之法
庭費用及薛源基要伊留下之款，並否認對薛某施暴力等語（偵查卷第八十七頁），上
訴人亦執此抗辯（原審上更(一)卷第三十三頁答辯狀），此抗辯是否可採，攸關邱素貞
及上訴人是否成立擄人勒贖罪，自有加以說明之必要，乃原判決就此未為必要之說明
，亦有理由不備之違法。（三）原判決既認上訴人成立擄人勒贖之共同正犯，並諭知
上訴人共同意圖勒贖而擄人（累犯）罪刑，竟未於論結欄引用刑法第二十八條，自有
漏列。上訴意旨指摘原判決不當，非全無理由，應認原判決仍有撤銷發回之原因。
據上論結，應依刑事訴訟法第三百九十七條、第四百零一條，判決如主文。
中      華      民      國    八十八    年      六      月     三十     日
                              最高法院刑事第十一庭
                                  審判長法官  陳  炳  煌
                                        法官  陳  正  庸
                                        法官  陳  世  雄
                                        法官  陳  東  誥
                                        法官  張  春  福
      右正本證明與原本無異
                                              書  記  官
中      華      民      國    八十八    年      七      月      五      日
